【裁判字號】    95,台上,7213
【裁判日期】    951228
【裁判案由】    貪污等罪
【裁判全文】
最高法院刑事判決            九十五年度台上字第七二一三號
上  訴  人  甲○○
選任辯護人  蔡碧仲律師
上  訴  人  乙○○
                    105號
選任辯護人  林春發律師
上  訴  人  丙○○
            丁○○
                    號
            戊○○
上 列一 人
選任辯護人 蔡清河律師
上列上訴人等因貪污等罪案件，不服台灣高等法院台南分院中華
民國九十四年十二月二十八日第二審更審判決（九十四年度重上
更(二)字第一一四號，起訴案號：台灣嘉義地方法院檢察署八十七
年度偵字第五三六０號），提起上訴，本院判決如下：
    主  文
原判決關於甲○○、乙○○、丙○○、丁○○、戊○○部分撤銷
，發回台灣高等法院台南分院。
    理  由
本件原判決撤銷第一審關於上訴人甲○○、戊○○、丁○○部分
之不當科刑判決，改判仍依牽連犯從一重論處甲○○共同依據法
令從事公務之人員，對於主管之事務，直接圖利罪刑；依牽連犯
從一重論處戊○○共同依據法令從事公務之人員，對於主管之事
務，直接圖私人不法之利益罪刑；論處丁○○共同依據法令從事
公務之人員，對於主管之事務，直接圖私人不法之利益罪刑，及
維持第一審各論處上訴人乙○○、丙○○共同行使公務員明知為
不實之事項，而登載於職務上所掌之公文書，足以生損害於公眾
罪刑部分之判決，駁回乙○○、丙○○在第二審之上訴，固非無
見。
惟查：(一)、民國九十二年一月十四日修正通過，同年二月六日公
布，同年九月一日施行之刑事訴訟法第一百五十九條第一項規定
：「被告以外之人於審判外之言詞或書面陳述，除法律有規定者
外，不得作為證據」，故以被告以外之人於審判外之陳述作為證
據時，必須符合法律所規定之例外情形，始具有證據能力。原審
此次更審係於九十四年十二月十四日下午二時三十分審理，有該
審判程序筆錄在卷可稽（見原審重上更(二)卷第二宗第七十四頁）
，自應適用上開規定，始為適法。但原判決引據證人陳春成、顏
金湖、侯啟文、虞鎮隆（原名虞廷正）、潘基水、沈慶章、王大
川、謝土城、李明賢、莊芳時、林肇基、邱允條、李水清、林松
賢、劉俊宏、許見池及涂炎燦於法務部調查局嘉義縣調查站（下
稱嘉義縣調查站）調查時之陳述，資為論處甲○○、乙○○、丙
○○、丁○○、戊○○（下稱上訴人等）本件犯行之依據（見原
判決理由欄壹、二之(一)至(五)、(八)），卻未說明該等證人於審判外
之陳述，究竟如何符合例外規定而得作為證據之理由，遽以其等
於嘉義縣調查站調查時陳述之傳聞證據，作為論處上訴人等罪刑
之基礎，於法自有未合。(二)、科刑之判決書，其主文、事實與理
由必須互相一致，否則即屬判決理由矛盾之違法。本件戊○○、
丁○○行為時貪污治罪條例第六條第一項第四款（即八十一年七
月十七日修正）規定之犯罪構成要件為：「對於主管或監督之事
務，直接或間接圖利者」；八十五年十月二十三日修正同條項第
四款則規定為：「對於主管或監督之事務，直接或間接圖私人之
不法利益者」；九十年十一月七日修正同條項第四款則規定為：
「對於主管或監督之事務，明知違背法令，直接或間接圖自己或
其他私人不法利益，因而獲得利益者」。原判決理由既說明於比
較上開貪污治罪條例第六條第一項第四款新舊法之規定結果，應
適用較有利於戊○○、丁○○之現行貪污治罪條例第六條第一項
第四款之規定處斷（見原判決第二十二頁倒數第三行至第二十四
頁第十一行），乃原判決主文卻仍引用八十五年十月二十三日修
正公布，同年月二十五日施行之該條款法文所定之犯罪構成要件
，而記載為：「戊○○、丁○○共同依據法令從事公務之人員，
對於主管之事務，直接圖私人不法之利益，各處……」，亦有判
決理由矛盾之違誤。(三)、原判決依憑證人即嘉義縣政府稽核小組
成員陳健雲於原審上訴審雖證陳本件「八十五年度充實鄉鎮展演
計畫」（下稱「展演計畫」）分為七項工程都有專業分類，不是
細分等語，嗣於原審此次更審時復為同一證述，然又證稱其係依
嘉義縣溪口鄉公所所送工程案件加以核定，並不知七個案子為同
一工程，其之前證稱本件工程沒有細分，係指每一個案件送來時
是整個專案等理由，說明嘉義縣政府稽核小組於審查「展演計畫
」時，係就各單項分項審查，並未就得否分成七項作審查，自不
得執此為上訴人等有利之認定云云，另以「展演計畫」之舞台音
響工程及空調工程所核定之底價共新台幣（下同）三百九十九萬
三千元；土木工程及座椅工程所核定之底價共三百九十八萬六千
元；舞台布幕工程及窗簾工程所核定之底價共三百零二萬九千元
，均已超過二百萬元應公開招標之規定，甲○○、戊○○、丁○
○卻將上開工程分割成七項後，除舞台燈光工程單獨比價外，餘
均兩兩合併後交由相同三家廠商比價等理由，據謂甲○○、戊○
○、丁○○均係故意迴避「機關營繕工程及購置定製變賣財物稽
察條例」及「嘉義縣政府暨各機關學校辦理營繕工程購置定製變
賣財物作業程序表」之規定所為之圖利行為（見原判決第十六頁
第十五行至第十七頁第六行）。但依卷內資料所載，證人陳健雲
於原審此次更審時雖證稱：「（《『展演計畫』》分成七項是何
人決定？）這是溪口鄉（公所）之權責，我是依照他們送來的工
程案子去核定」、「（是否知道七個案子為同一工程？）我不知
道」、「（既然不知道是同一案子，為何筆錄供述：這工程都有
專業分類，不是細分？《提示上訴字卷第三宗第二０九頁並告以
要旨》）我這句話之意，是指每一個案件送來時是整個專案，所
以沒有再細分」（見原審重上更(二)卷第二宗第八十九頁、第九十
頁），但又陳稱：「（依溪口鄉『展演計畫』七項來說，這樣分
有無細分問題？）應該沒有細分問題」、「（為何沒有細分問題
？）因每樣是專業，如燈光工程再分大燈、小燈才有細分的問題
」、「（舞台、燈光、布幕是否有細分？）沒有細分」（見原審
重上更(二)卷第二宗第八十九頁、第九十頁）。另依卷附「展演計
畫」舞台音響工程、空調工程、土木工程、座椅工程、舞台布幕
工程、窗簾工程及舞台燈光工程等七項工程之溪口鄉公所比價紀
錄表及標單影本記載，上開七項工程均係單獨、分別比價（見他
字第一七七號卷第十頁、第十四頁、第十七頁、第二十一頁、第
二十五頁、第三十頁、第三十三頁；偵字第五三六０號卷第一一
七頁至第一三七頁）。倘均無訛，證人陳健雲於原審此次更審時
已陳明「展演計畫」之七項工程，每樣均係專業，並無細分問題
，且該等工程均係單獨、分別比價，乃原判決竟謂嘉義縣政府稽
核小組未就「展演計畫」得否分成七項作審查，且甲○○、戊○
○、丁○○對上開七項工程除舞台燈光工程係單獨比價外，餘均
兩兩合併後交由廠商比價云云，與卷內資料不相適合，並有證據
上理由矛盾之違法。(四)、原判決係依憑乙○○、丙○○借牌攬得
「展演計畫」之七項工程後，因對於部分施工內容無承作能力，
乃藉由轉包方式，將前述工程之一部分交由其他廠商施作，其等
向溪口鄉公所領得之座椅工程款為一百九十五萬六千元，但將該
工程以一百二十萬元全部轉包予台南椅業企業有限公司（下稱台
南椅業公司），獲利七十五萬六千元；所領得之空調工程款為一
百九十六萬八千五百元，將該工程中百分之八十以一百二十九萬
一千五百元轉包予益祿空調設備有限公司（下稱益祿公司），獲
利二十八萬三千三百元；所領得之舞台音響工程款為一百九十六
萬元，除該工程中之「各式線料接頭」、「各式五金另件」部分
外，餘以一百零三萬九千五百元轉包予超進音響燈光有限公司（
下稱超進公司），獲利八十萬二千六百元；所領得之舞台布幕工
程款為一百九十六萬五千元，將其中如廠商估價單所列編號一至
十六等項以一百萬元轉包予奇億裝璜企業有限公司（下稱奇億公
司），獲利六十四萬六千五百七十三點三元；所領得之舞台燈光
工程款為一百九十六萬一千一百元，將其中如廠商估價單所列編
號一至八等項以一百零一萬三千二百五十元轉包予超進公司，獲
利十五萬九千六百八十元；所領得之窗簾工程款為九十九萬五千
元，除該工程中之窗簾盒部分外，餘以六十萬元轉包予侯啟文，
獲利三十四萬五千六百二十二點七一元；土木工程部分則將其中
二百三十三平方公尺之花黎木地板鋪設交由株茂木業有限公司（
下稱株茂公司）施作，依乙○○、丙○○向溪口鄉公所提出之估
價單記載，每平方公尺價款二千七百五十四元，但轉交株茂公司
施作之金額則為每平方公尺一千二百十元，獲利為三十五萬九千
七百五十二元等理由，據論乙○○、丙○○就上開七項工程藉由
轉包方式共獲得三百三十五萬三千五百二十八點零一元之不法利
益（見原判決第十九頁第十一行至第二十一頁第二十三行）。然
依卷存資料所示，證人陳春成於第一審雖證陳益祿公司承作約百
分之八十空調工程，亦即承作該工程中之機器設備、基礎吊裝防
震、配管、風管等部分，但勞工衛生設備部分則不在該公司承作
範圍內（見第一審卷第二宗第九十二頁反面），另依卷附該工程
之包商估價單記載，益祿公司對該工程未承作部分，實際上尚有
配電工程十五萬三千五百五十三元（元以下不計，下同）、勞工
衛生設備費二萬四千七百十二元等工程項目，再加上包商稅什十
九萬八千七百八十四元（見同上他字卷第三十四頁），合計尚有
三十七萬七千零四十九元仍須由乙○○、丙○○負擔，則由乙○
○、丙○○所領得之該項工程款一百九十六萬八千五百元，扣除
益祿公司承作該工程支領之工程款一百二十九萬一千五百元，及
該公司未承作而應由乙○○、丙○○負擔之三十七萬七千零四十
九元，似獲利二十九萬九千九百五十一元，但原判決卻以該工程
款之八成，扣除益祿公司支領之上開工程款，認乙○○、丙○○
此部分僅獲利二十八萬三千三百元，是否無誤？即非無疑；台南
椅業公司負責人顏金湖雖陳稱其曾告知丁○○每張沙發連結椅之
實際價格為三千一百三十五元，丁○○乃介紹丙○○以每張二千
五百元之價格向其購買該連結椅（見嘉義縣調查站調查筆錄卷第
九十三頁反面至第九十五頁），惟嗣其在第一審及原審上訴審已
陳明該工程其僅派人指導安裝座椅，餘均由丙○○等人施作，故
無安裝費（見第一審卷第二宗第九十四頁；原審上訴字卷第二宗
第十六頁），證人即一允營造股份有限公司（下稱一允公司）負
責人劉俊宏亦陳稱座椅工程之椅子係由其安裝，此部分仍需付其
安裝費及工資（見原審上訴字卷第四宗第四十六頁）。另依卷附
座椅工程之包商估價單載示，該工程除台南椅業公司負責之部分
外，尚包含工資七萬五千二百六十四元、勞工衛生設備費一萬九
千六百元、包商稅什十八萬六千五百十二元等工程項目（見同上
他字卷第二十二頁）。如若不虛，台南椅業公司於承作該工程時
，其工程款似不包括上開椅子安裝費、工資、勞工衛生設備費及
包商稅什在內，則乙○○、丙○○就該工程所得之利益是否即如
原判決所認定，於其等領得之一百九十五萬六千元工程款中僅扣
除給付台南椅業公司之一百二十萬元後所剩之七十五萬六千元？
亦不能無疑；乙○○於原審上訴審供稱其曾就舞台音響工程尚向
虞鎮隆購買雜料三、四十萬元，又僱人施工，每次五至十餘人不
等，其中除徐今南支領月薪三、四萬元，洪榮郎領取工資五、六
萬元外，其他工人之工資約為二十萬元（見原審上訴字卷第四宗
第七十二頁、第七十三頁），證人虞鎮隆亦陳稱乙○○因此工程
向其購買音響，其乃又幫乙○○購買線料接頭等雜料約二十萬至
四十萬元（見原審上訴字卷第四宗第七十一頁），徐今南亦證稱
：「（是否在乙○○那邊工作？）是的」、「（有無去溪口國小
禮堂施工？）有」、「我是領月薪，一個月四萬元……當時乙○
○約叫了六、七個人」，洪榮郎並陳稱：「（有無去做工？）有
……我受僱於乙○○……那些工作，我約賺了五、六萬元」（見
原審上訴字卷第四宗第六十九頁、第七十頁）。所證如均屬實，
乙○○、丙○○就此項工程能否獲得如原判決所述，於所領工程
款一百九十六萬元中扣除給付轉包予超進公司之工程款一百零三
萬九千五百元，及未轉包而由其等承作、負擔之「各式線料接頭
」七萬八千六百元、「各式五金另件」三萬九千三百元後之八十
萬二千六百元利益？亦有可疑；依卷存奇億公司、超進公司為具
領舞台布幕工程款所出具之統一發票影本三紙所示，太龍營造股
份有限公司（下稱太龍公司）於該工程似除透過超進公司轉向奇
億公司購買材料一百萬元外，又向超進公司購買價值五十萬元之
舞台布幕電動架等零、配件（見同上他字卷第三十二頁）。苟亦
無誤，由乙○○、丙○○所領該工程款一百九十六萬五千元，於
扣除太龍公司上開支出及該工程未轉包予奇億公司之如包商估價
單編號十七至二十六之搭架費一萬九千七百十元、運雜費一萬一
千八百二十六元、安裝測試調整費七萬八千八百四十元、勞工衛
生設備費一萬九千七百十元、包商稅什十八萬八千三百四十元等
項目費用（見同上他字卷第三十一頁）後，乙○○、丙○○能否
由該工程獲利六十四萬六千五百七十三點三元？仍有疑義；證人
侯啟文於嘉義縣調查站雖證陳其係以六十萬元轉包窗簾工程中如
包商估價單所示１、「窗簾及安裝」及２、「烤漆軌道」等二部
分（見同上調查站筆錄卷第一０二頁反面），但依卷附包商估價
單記載，該項工程除上開二個工程項目外，尚有窗簾盒四萬九千
三百七十七元、運雜費二萬四千零三十五元、勞工衛生設備費一
萬四千四百二十一元及包商稅什十二萬九千五百二十八元等工程
項目（見同上他字卷第十五頁）。如亦無誤，乙○○、丙○○此
項工程所獲得之利益，似為將其等所領工程款九十九萬五千元扣
除支付予侯啟文之六十萬元轉包工程款，及上開仍應由其等負擔
之窗簾盒、運雜費、勞工衛生設備費、包商稅什等費用後所餘之
十七萬七千六百三十九元，乃原判決僅將乙○○、丙○○所領上
開工程款於扣除支付予侯啟文之六十萬元後，即認餘款三十四萬
五千六百二十二點七一元係乙○○、丙○○所獲得之利益，亦有
未當；證人即株茂公司協理沈慶章於第一審雖陳稱土木工程除向
株茂公司購料外，是否包括施工，因日久已遺忘（見第一審卷第
二宗第九十三頁反面），但該工程得標承包商一允公司負責人劉
俊宏於原審上訴審則明確證陳一允公司標得土木工程後，均自行
施工（見原審上訴字卷第四宗第四十六頁），並稱該工程之天花
板原欲施作之面積僅三十平方公尺，嗣卻增為二八０平方公尺，
增加部分均已按實際施作面積請款（見同上調查站筆錄卷第四十
六頁正、反面）。果亦不虛，一允公司似僅向株茂公司購買花梨
木材料而自行鋪設地板，且於施作該工程時因天花板施作面積增
加而追加請款，則原判決僅以卷附該工程包商估價單記載鋪設花
梨木地板每平方公尺二千七百五十四元，但轉交株茂公司施作之
金額為每平方公尺一千二百十元，即以此單價差額乘以施作面積
二百三十三平方公尺，逕謂乙○○、丙○○此項工程共獲利三十
五萬九千七百五十二元，是否無誤？亦值斟酌。又行政院公共工
程委員會工程技術委員會鑑定委員林傑於原審上訴審曾證陳依其
經驗，承包廠商之利潤約為工程決標金額百分之十至百分之十五
（見原審上訴字卷第二宗第四十一頁）。如亦無訛，究竟乙○○
、丙○○於本件七項工程各獲得多少利益？是否獲取如原判決所
認定之三百三十五萬三千五百二十八點零一元之利益？其等所得
利益究否仍屬廠商承包本件工程之合理利潤？均仍值深入研求。
實情為何？為明真相，且此於劉詩邦、戊○○、丁○○之利益有
重大關係，原審就此未進一步予以究明，並於判決理由為必要之
敘述，遽行判決，亦嫌速斷而難昭折服。以上，或為上訴人等上
訴意旨所指摘，或係本院得依職權調查之事項，應認原判決關於
上訴人等部分仍有撤銷發回更審之原因。又刑法第五十五條之牽
連犯規定業於九十四年二月二日公布刪除，並於九十五年七月一
日施行，案經發回，更審時宜併注意新舊法之比較適用。
據上論結，應依刑事訴訟法第三百九十七條、第四百零一條，判
決如主文。
中    華    民    國  九十五  年   十二   月  二十八  日
                      最高法院刑事第十一庭
                          審判長法官  謝  俊  雄
                                法官  陳  世  雄
                                法官  魏  新  和
                                法官  吳  信  銘
                                法官  徐  文  亮
      本件正本證明與原本無異
                                      書  記  官
中    華    民    國  九十六  年    一    月    四    日
                                                Ａ


司法院資訊處製作；財團法人民間司法改革基金會備份。
